【裁判字號】    99,判,452
【裁判日期】    990506
【裁判案由】    綜合所得稅
【裁判全文】
最  高  行  政  法  院  判  決
                                       99年度判字第452號
上  訴  人  甲○○
被 上訴 人  財政部臺灣省中區國稅局
代  表  人  乙○○
上列當事人間綜合所得稅事件，上訴人對於中華民國97年8月5日
臺中高等行政法院97年度簡字第65號判決，提起上訴，本院判決
如下：
    主  文
上訴駁回。
上訴審訴訟費用由上訴人負擔。
    理  由
一、緣上訴人民國（下同）92年度綜合所得稅結算申報，列報配
    偶盧正義取自臺灣電力股份有限公司輸變電工程處中區施工
    處（下稱臺電公司）其他收入新臺幣（下同）1,384,480元
    並註記：有爭議已發函致臺電申訴中，故未計入所得，經被
    上訴人歸課所得總額2,210,484元，補徵應納稅額160,736元
    。上訴人不服，循序提起本件行政訴訟。
二、上訴人起訴主張：依司法院釋字第440號解釋文及理由書意
    旨，上訴人配偶盧正義所領系爭補償費與其所受損失相當，
    故其財產並無增加，也就是沒有收益產生，沒有收益，自然
    就無所得稅法第8條第11項規定的適用，也就是系爭補償費
    不應視為所得，僅是其損害（失）的補償而已。故盧正義領
    取的臺電補償費部分不應課徵所得稅。另參財政部93年6月
    28日台財稅字第09304505280號函及91年1月31日台財稅字第
    0910450397號函意旨，均表明屬損害補償性質，尚無所得發
    生，不課徵綜合所得稅。惟原處分及訴願決定僅以財政部95
    年10月19日台財稅字第09500453640號函為依據，認定系爭
    補償費應為「其他所得」，自應依法課徵所得稅云云，明顯
    違反法律保留原則，況該函與司法院釋字第440號解釋文有
    所牴觸，應屬無效，自無適用之理等語，求為判決撤銷訴願
    決定及原處分，並確認上訴人92年個人綜合所得稅內臺電公
    司給付的補償費1,384,480元屬損害（失）賠償，應免徵所
    得稅。
三、被上訴人則以：上訴人所列舉財政部令釋免徵所得稅情形，
    乃政府以土地經協議設定或徵收取得地上權之補償費，係屬
    損害補償性質；另關於上訴人主張所領的補償費依司法院釋
    字第440號解釋文及理由書，不應課徵所得稅乙節，與本件
    應否課徵所得稅是屬二事。是以，本件上訴人配偶取得系爭
    土地補償費，並非協議設定地上權，有土地異動索引查詢可
    稽；亦非因土地被徵收而獲取補償費，所有權仍存在，系爭
    土地嗣於臺中市政府土地重劃完竣，依規定仍可參加土地分
    配，其財產價值並未因臺電公司施工而減少或滅失。按所得
    稅法上「所得」之概念，為收入減成本費用。該土地補償費
    係屬所得稅法第14條第10類其他所得，依法可扣除其成本費
    用，而成本費用之客觀證明責任原則上由納稅義務人負擔，
    惟上訴人迄未能提示，系爭收入即為所得，原核定尚無不合
    。上訴人主張適用上開財政部91年1月31日台財稅字第09104
    50397號令釋，免課徵綜合所得稅乙節，容有誤解。本件系
    爭補償費係屬其他所得等語，求為判決駁回上訴人之訴。
四、原審斟酌全辯論意旨及調查證據之結果，以：（一）查本件
    上訴人配偶盧正義取得系爭土地補償費，並非經協議而由臺
    電公司設定地上權；亦非因土地被徵收而獲取補償費，係因
    臺電公司依臺中市政府核准之挖掘道路許可書所載挖掘道路
    注意事項第4點：工程施工時遇私有土地時，應先徵得土地
    所有權人之同意後，始得繼續辦理施工之規定而來。上訴人
    配偶盧正義對該系爭土地之所有權仍存在，系爭土地嗣後臺
    中市政府土地重劃完竣，依規定仍可參加土地分配，其財產
    價值並未因臺電公司施工而減少或滅失，是上訴人配偶盧正
    義取得之系爭土地補償費，自非屬損害補償性質，亦與財政
    部91年1月31日台財稅字第0910450397號函釋所指之情形不
    同。臺電公司翌年以屬「其他所得」為理由寄送扣繳憑單給
    盧正義，尚無不合。（二）另按「主管機關對於既成道路或
    都市○○道路用地，在依法徵收或價購以前埋設地下設施物
    妨礙土地權利人對其權利之行使，致生損失，形成其個人特
    別之犧牲，自應享有受相當補償之權利。」固為司法院釋字
    第440號所解釋，然該解釋並非對於所指之「相當補償」是
    否為所得，應否課稅予以解釋。是尚難據該解釋，即認為上
    訴人配偶盧正義取得系爭土地補償費，係屬損害補償性質，
    而為上訴人有利之認定。末按所得稅法上「所得」之概念，
    為收入減成本費用。該土地補償費係屬所得稅法第14條第10
    類其他所得，依法可扣除其成本費用，而成本費用之客觀證
    明責任原則上由納稅義務人負擔，惟上訴人並未能提示相關
    成本費用之證明，被上訴人復查決定以系爭收入即為所得，
    自難認有違誤，亦無違反法律保留之情形，訴願決定予以維
    持，尚無不合等由，因將原決定及原處分均予維持，駁回上
    訴人之訴。並敘明兩造其他之主張及舉證，經核均不影響本
    件判決之結果，爰不一一指陳。
五、本院按：（一）本件為簡易事件，上訴人主張所得稅法第14
    條第10類所定其他所得，係以收入額減除成本及必要費用後
    之餘額為所得額，如上訴人未提出成本及費用之證明，被上
    訴人應採推計課稅方式辦理，不應以上訴人未提出成本與費
    用之資料，即將所領取之補償費視為所得全部加以課稅，此
    項法律見解爭議具有原則重要性，聲請准許上訴乙節，核無
    不合，本院准許本件上訴，合先敘明。（二）查所得稅所稱
    之所得係指納稅義務人之財產因收入而增加之數額，如其收
    入係為填補原有財產之損失致原有財產並未增加，自無所得
    而無庸課徵所得稅。至納稅義務人之財產提供他人使用而不
    減損其價值，其因此所取得之代價並非填補原有財產所受損
    失，縱其收入之名目為「補償費」，亦應認屬所得稅法上之
    課稅所得。本件上訴人配偶盧正義取得系爭土地補償費，係
    因臺電公司國安－黎明、黎明－高鐵161仟伏輸電線電纜管
    路工程，開工前經向臺中市○○○○○路許可，經該府核准
    後，挖掘至環中路段時，土地所有權人盧正義等3人出面阻
    撓施工，表示該施工路段雖已為既成道路，但土地未經徵收
    ，仍屬私有土地，臺電公司依臺中市政府核准之挖掘道路許
    可書所載挖掘道路注意事項第4點：工程施工時遇私有土地
    時，應先徵得土地所有權人之同意後，始得繼續辦理施工之
    規定，經與土地所有權人盧正義等3人協商支付補償費後同
    意施工。此為原審依法認定之事實，亦為兩造所不爭執。次
    查上訴人配偶盧正義取得系爭土地補償費，並非設定地上權
    供臺電公司使用系爭土地之價值，亦非因土地被徵收而獲取
    補償費，上訴人配偶盧正義對該系爭土地之所有權仍存在，
    系爭土地嗣後臺中市政府土地重劃完竣，上訴人依規定仍可
    參加土地分配，其財產價值並未因臺電公司施工而減少或滅
    失，是上訴人配偶盧正義取得之系爭土地補償費，自非屬損
    害補償性質，亦與財政部91年1月31日台財稅字第091045039
    7號函釋所指之情形不同等情，亦經原判決詳述其認定之心
    證在案，是上訴人系爭土地之價值並未因臺電公司之使用而
    減損其價值，依上開法律說明，上訴人所取得之對價自屬所
    得稅法第14條第10類之其他所得。上訴人援引與本案無關之
    司法院釋字第508號解釋，空言指摘原判決之認定違背租稅
    法定與法律優位原則云云，自無足取。（三）上訴人同意提
    供系爭土地與臺中市政府作為都市○○道路使用，僅同意市
    政府先行使用，俟重劃時再依規定參加土地分配，此有土地
    使用同意書在原審卷可稽，此事實亦為上訴人所不爭執，足
    認上訴人同意提供土地作為都市○○道路使用，尚非一般既
    成道路之特別犧牲，且本件係同意臺電公司埋設地下電纜而
    使用系爭土地而給付上訴人之代價，並非供公眾使用而受有
    特別犧牲，此與司法院釋字第440號解釋之標的有別，上訴
    意旨援引該號司法院解釋意旨作為有利論據，自無可取。（
    四）所得稅法第83條第1項所定之推計課稅，係對納稅義務
    人所得額不明時，得依查得之資料或同業利潤標準核定其所
    得額。本件上訴人自臺電公司取得之系爭所得額，上訴人並
    無爭執，並有臺電公司開具之所得及扣繳憑單為據，其所得
    額已屬明確，顯無適用上述推計課稅規定之餘地，是上訴意
    旨謂：所得稅法第14條第10類其他所得係以收入額減除成本
    及必要費用後之餘額為所得額，如上訴人未提出成本及費用
    之證明，被上訴人應採推計課稅方式辦理，不應以上訴人未
    提出成本與費用之資料，即將所領取之補償費視為所得而全
    部課稅云云，尚屬誤解而無可採。至上訴人如主張系爭所得
    有成本或費用可扣除，依舉證責任分配之法則，應由上訴人
    負舉證責任。從而原判決以：系爭土地補償費係屬所得稅法
    第14條第10類其他所得，依法可扣除其成本費用，而成本費
    用之客觀證明責任原則上由納稅義務人負擔，惟上訴人並未
    能提示相關成本費用之證明，被上訴人復查決定以系爭收入
    即為所得，自難認有違誤等由，核無不合。上訴人所舉司法
    院釋字第607號解釋係對營利事業取得徵收補償費之課稅問
    題為之，與推計課稅及舉證責任無涉，上訴人以之指摘原判
    決違背法令，亦無足取。（五）按個人綜合所得稅係採給付
    實現原則，以給付實現年度為課稅之時點，故被上訴人以上
    訴人實際收受系爭補償費之年度為課稅年度，於法並無不合
    。至臺中市政府何時完成系爭土地之重劃，與本案所得實現
    無關。上訴人另以其財產是否減少價值或損失，應至上訴人
    可參加土地重劃時，始可確定，被上訴人及原判決以系爭土
    地可參加土地重劃，即認定上訴人所有系爭土地未受損失，
    顯屬有誤乙節，因系爭土地係上訴人同意參加土地重劃而提
    供作為都市○○道路，既係其自行同意而為，尚難認其因此
    受有損失，故不因何時完成土地重劃而影響上訴人未受損失
    之認定。是上訴人此項主張亦無足取。（六）綜上所述，原
    審斟酌全辯論意旨及調查證據之結果，將原決定及原處分均
    予維持，駁回上訴人之訴，核無違誤。上訴論旨，仍執前詞
    ，指摘原判決違背法令，求予廢棄，為無理由，應予駁回。
六、據上論結，本件上訴為無理由。依行政訴訟法第255條第1項
    、第98條第1項前段，判決如主文。
中    華    民    國    99    年    5     月    6     日
                    最高行政法院第七庭
                        審判長法官  藍  獻  林
                              法官  黃  秋  鴻
                              法官  廖  宏  明
                              法官  張  瓊  文
                              法官  姜  素  娥
以  上  正  本  證  明  與  原  本  無  異
中    華    民    國    99    年    5     月    6     日
                              書記官  彭  秀  玲


司法院資訊處製作；財團法人民間司法改革基金會備份。
